臺灣新竹地方法院民事判決
　　108年度重訴字第209號
原      告  莊新平  
            莊新興  
            莊瑞堂  
            莊文堯  
            陳近仁  
            陳昭仁  
            陳寬州  
            溫彩穎  

上八人共同
訴訟代理人  路春鴻律師
複代理人    葉文海  
            林翊庭  
被      告  莊文鑫  

            莊江燦  

訴訟代理人  莊澤村  
被      告  莊文煌  

            莊猷明  

訴訟代理人  莊家焜  
被      告  莊家權  

            莊文獻  

            林迦密  



訴訟代理人  莊文豐  
被      告  莊富森（即莊盛家承受訴訟人）


            莊雯琇即莊佳蓉（即莊盛家承受訴訟人）



上列當事人間拆屋還地事件，本院於民國110年9月7日辯論終結
，判決如下：
    主      文
原告之訴及假執行之聲請均駁回。
訴訟費用由原告負擔。 　　
　　事實及理由
甲、程序方面
    按訴狀送達後，原告不得將原訴變更或追加他訴，但擴張或
    減縮應受判決事項之聲明者，不在此限；不變更訴訟標的，
    而補充或更正事實上或法律上之陳述者，非為訴之變更或追
    加，民事訴訟法第255條第1項第3款及第256條分別定有明文
    。又原告於判決確定前，得撤回訴之全部或一部。但被告已
    為本案之言詞辯論者，應得其同意；以書狀撤回者，自前項
    筆錄或撤回書狀送達之日起，十日內未提出異議者，視為同
    意撤回，同法第262條第1項及第4項後段規定甚明。查原告
    起訴時，原係以莊文鑫、莊慧敏、莊文旭、林以特、莊文豐
    、莊文渭、莊江燦、莊文煌、莊永源、莊明治、莊魏照妹、
    莊毅豪、莊毅超、莊惠如、莊猷明、莊家權、莊盛家、莊文
    淵為被告，請求其等拆屋還地；嗣於訴訟進行中，因查知莊
    慧敏、莊文旭、林以特、莊文豐、莊文渭、莊文淵非房屋之
    事實處分權人，莊文獻、林迦密、莊簡美鳳為房屋之事實處
    分權人；與莊毅豪、莊毅超、莊惠如、莊簡美鳳和解；撒回
    對莊明治之訴訟；莊盛家死亡，莊富森、莊雯琇為其繼承人
    ；以及實施土地測量等原因，迭經被告之追加及撤回，最後
    確認以莊文鑫、莊江燦、莊文煌、莊猷明、莊家權、莊文獻
    、林迦密、莊富森、莊雯琇為被告，並將訴之聲明變更為如
    民事辯論意旨狀（續）訴之聲明所示。依上揭規定，於法未
    有不合，亦應准許。
乙、實體方面
壹、原告主張：
一、原告係坐落新竹市○○段000○00000○000○00000地號土地（下
    稱系爭土地）之共有人，被告未經共有人全體之同意，而為
    下列之占用：
（一）被告莊文鑫所有之鐵皮屋、鐵架，占用系爭219-3地號土
      地內如新竹市地政事務所土地複丈成果圖（下稱附圖）所
      示編號A部分面積15平方公尺、編號E部分面積35平方公尺
      ；系爭219地號土地內如附圖所示編號B部分面積2平方公
      尺；系爭220-2地號土地內如附圖所示編號C部分面積27平
      方公尺；系爭220地號土地內如附圖所示編號D部分面積12
      平方公尺。
（二）被告莊文獻所有門牌號碼新竹市○○路○段000號平房（下稱
      系爭605號房屋），占用系爭219-3地號土地內如附圖所示
      編號F部分面積22 平方公尺；系爭219地號土地內如附圖
      所示編號G部分面積67平方公尺；系爭220地號土地內如附
      圖所示編號H部分面積38平方公尺。
（三）被告林迦密所有門牌號碼新竹市○○路○段000號鐵皮房屋（
      下稱系爭609號房屋），占用系爭219地號土地內如附圖所
      示編號I部分面積68平方公尺、編號K部分面積6平方公尺
      ；系爭220地號土地內如附圖所示編號J部分面積44平方公
      尺、編號L部分面積112平方公尺。
（四）被告莊江燦所有門牌號碼新竹市○○路○段000號鐵皮平房（
      下稱系爭611號房屋），占用系爭220地號土地內如附圖所
      示編號M部分面積37平方公尺。　　　
（五）被告莊文煌所有門牌號碼新竹市○○路○段00000號二層鐵皮
      平房（下稱系爭611-1號房屋），占用系爭220地號土地內
      如附圖所示編號N部分面積51平方公尺。　　　
（六）被告莊猷明、莊家權所有門牌號碼新竹市○○路000巷0號二
      層鐵皮房、鐵皮棚架（下稱系爭9號房屋），占用系爭220
      地號土地內如附圖所示編號O部分面積147平方公尺、編號
      P部分面積235平方公尺。　　　
（七）被告莊富森、莊雯琇所有門牌號碼新竹市○○路000巷00號
      磚造平房（下稱系爭17號房屋），占用系爭220地號土地
      內如附圖所示編號Q部分面積270平方公尺。
二、被告未經共有人全體同意，違法占用系爭土地之特定位置興
    建違章建築，無權占有使用，侵害原告及其他共有人之所有
    權，妨害原告對於系爭土地之完滿使用，原告自得訴請其等
    拆屋還地。
三、被告雖抗辯系爭土地存有分管契約云云，然同為土地共有人
    之被告莊文鑫則表示不知有無經其他共有人同意、不知何為
    分管；訴外人莊文旭表示共有人間沒有分管；訴外人莊魏照
    妹表示沒有分管等語，足見被告等人此部分所述不實，況渠
    等亦未就分管之起迄時間、約定方式、分管之使用範圍及內
    容等項舉證說明。
四、被告等雖另辯稱本件有默示分管之效力云云，然被告等另自
    承原有房屋已二次拆除，原有之三合院已成為經國路供通行
    ，再對照現場照片，可知被告等人之建物多屬新式建築，則
    其等於重建或改建時，係如何取得全體共有人之同意？況且
    ，土地共有人對被告自行重建或改建房屋之事未表示異議之
    原因多端，不能逕自曲解為默示同意。　　　　　　
五、綜上，爰依民法第767 、821 條之規定，提起本件訴訟。並
    聲明：（一）被告莊文鑫應將系爭219-3地號土地內如附圖
    所示編號A部分面積15平方公尺、編號E部分面積35平方公尺
    ；系爭219地號土地內如附圖所示編號B部分面積2平方公尺
    ；系爭220-2地號土地內如附圖所示編號C部分面積27平方公
    尺；系爭220地號土地內如附圖所示編號D部分面積12平方公
    尺之建物拆除，並將土地返還予原告及全體共有人。（二）
    被告莊文獻應將系爭219-3地號土地內如附圖所示編號F部分
    面積22 平方公尺；系爭219地號土地內如附圖所示編號G部
    分面積67平方公尺；系爭220地號土地內如附圖所示編號H部
    分面積38平方公尺之建物拆除，並將土地返還予原告及全體
    共有人。（三）被告林迦密應將系爭219地號土地內如附圖
    所示編號I部分面積68平方公尺、編號K部分面積6平方公尺
    ；系爭220地號土地內如附圖所示編號J部分面積44平方公尺
    、編號L部分面積112平方公尺之建物拆除，並將土地返還予
    原告及全體共有人。（四）被告莊江燦應將系爭220地號土
    地內如附圖所示編號M部分面積37平方公尺之建物拆除，並
    將土地返還予原告及全體共有人。（五）被告莊文煌應將系
    爭220地號土地內如附圖所示編號N部分面積51平方公尺之建
    物拆除，並將土地返還予原告及全體共有人。（六）被告莊
    猷明、莊家權應將系爭220地號土地內如附圖所示編號O部分
    面積147平方公尺、編號P部分面積235平方公尺之建物拆除
    ，並將土地返還予原告及全體共有人。（七）被告莊富森、
    莊雯琇應將系爭220地號土地內如附圖所示編號Q部分面積27
    0平方公尺之建物拆除，並將土地返還予原告及全體共有人
    。（八）第1至7項聲明，願供擔保請准宣告假執行。
貳、被告則以：
一、被告莊文鑫部分：
（一）不同意拆屋還地，伊在系爭219-3、200、220-2地號土地
      上均有持分，伊有使用土地之權利。
（二）伊所有之建物無門牌號碼，係違章建築，未繳房屋稅，係
      伊父親莊鴻書所蓋，不知道有無經其他共有人同意。
（三）答辯聲明：原告之訴駁回。訴訟費用由原告負擔。如受不
      利判決，被告願供擔保免為假執行。
二、被告莊文獻、莊江燦部分：
（一）原告主張拆屋還地於法不合，蓋系爭土地係世代繼承而來
      ，且世代子孫均居住其上，顯為共有。依民法第827條第2
      項規定，各公同共有人之權利及於公同共有物之全部。
（二）又依民法第828條第2項規定，公同共有物之處分及其他之
      權利行使，應得公同共有人全體之同意。而原告僅有8人
      ，被告共計19人，經換算不符土地法第34條之1之規定。
      　
（三）祖厝係百年流傳下來，因政府兩度拓寬經國路，故需整修
      門面。　　
（四）答辯聲明：原告之訴及其假執行之聲請均駁回。訴訟費用
      由原告負擔。如受不利判決，被告願供擔保免為假執行。
三、被告莊文煌部分：　　
（一）意見同被告莊文獻、莊江燦所述。
（二）被告莊文煌自民國39年起即居住在系爭土地上，建物自55
      年起登記伊名下、於68年開路時整理，世代均居住於此，
      建物之前即已分好，伊分在道路開發處才會在道路旁邊。
（三）原告莊新平之祖先在世時，即與其兄弟分管系爭土地，因
      原告莊新平之祖先分得未臨路土地，故有兩百餘坪。　
（四）答辯聲明：原告之訴及其假執行之聲請均駁回。訴訟費用
      由原告負擔。如受不利判決，被告願供擔保免為假執行。
四、被告林迦密部分：
（一）系爭土地之共有人多為莊氏親族，其先祖自日據時代起，
      早已劃定各共有人建屋使用之範圍，共有人間彼此未干涉
      或紛爭，共有人之繼承人或受讓人，亦相沿使用迄今。甚
      且，原告莊新平居住之門牌號碼新竹市○○路○段000巷0號
      房屋，亦占用系爭土地，並與被告為鄰多年；原告莊文堯
      年幼時亦曾居住在系爭土地上，復將土地上建物出租第三
      人，足證系爭土地確曾經莊氏親族分管。
（二）被告林迦密自配偶莊文豐之親友處，購入系爭609號建物
      ，該建物已興建逾100年，土地共有人各自持續使用一定
      位置，並興建永久性建物，歷經好幾代之繼承或轉讓，而
      繼承人或受讓人亦仍維持現狀使用，各共有人或長輩輾轉
      聽聞系爭土地各自分管情事，並肯認其事，彼此間有一定
      之效果意思，非單純之沉默，縱無書面分管協議，衡諸經
      驗法則及一般社會通念，應認彼此間已有劃定範圍各自管
      有使用部分土地之分管協議存在。是系爭609號建物並非
      無權占有，實具使用系爭土地正當權源。
（三）答辯聲明：原告之訴及其假執行之聲請均駁回。訴訟費用
      由原告負擔。如受不利判決，被告願供擔保免為假執行。
五、被告莊猷明、莊家權部分：
（一）伊等與原告及莊姓親族均為系爭土地共有人，先祖早期搭
      建大小不一之建物，供家人共同居住，共有人間劃定範圍
      建屋使用，後繼者多延用原有位置之建物修繕居住，百年
      來未發生爭議，衡諸經驗法則及一般社會通念，堪認系爭
      土地原共有人有於日據時期成立默示分管協議。況原告亦
      居住此地，受有土地利益。
（二）答辯聲明：原告之訴及其假執行之聲請均駁回。訴訟費用
      由原告負擔。如受不利判決，被告願供擔保免為假執行。
六、被告莊富森部分：　
　　系爭土地並非全部屬於原告，故不同意拆屋還地。且系爭土
    地係經過兩次整路始變成如今樣貌。　　　　　
七、被告莊雯琇部分：
　　系爭17號房屋係曾祖母莊雙鳳時就分配好的，伊小時候即居
    住在此，以前分好就一直如此，故不同意拆屋還地。
參、得心證之理由：
一、查原告主張其共有之系爭土地，經被告等分別占用如附圖所
    示編號A至Q範圍，以建置房屋使用等情，業據其提出土地登
    記謄本、現況照片、房屋稅籍證明書等件為證，且經本院會
    同兩造至現場履勘並囑請新竹市地政事務所派員測量屬實，
    有勘驗筆錄及土地複丈成果圖在卷可稽，並為被告等所不爭
    執，自堪信原告此部分主張為真實。惟原告另主張被告等欠
    缺占用系爭土地之合法權源，構成無權占有等語，則為被告
    所否認，並以前揭情詞置辯，是本件所應審究者為：被告等
    分別占用系爭土地如附圖所示編號A至Q部分，是否具正當法
    律權源？原告訴請其等拆除地上物，並返還所占用之土地，
    有無理由？
二、按未經共有人協議分管之共有物，共有人對於共有物之特定
    部分占用收益，須徵得其他共有人全體之同意，如未經他共
    有人同意而就共有物之全部或一部任意占用收益者，他共有
    人固得本於所有權請求除去其妨害或請求向全體共有人返還
    占用部分。惟共有物分管契約之成立，不以共有人間明示之
    意思表示為限，共有人默示的意思表示，亦包括在內。所謂
    默示的意思表示，係指依共有人之舉動或其他情事，足以間
    接推知其效果意思者而言。又共有物分管之約定，不以訂立
    書面為要件，倘共有人間實際上劃定使用範圍，對各自占有
    管領之部分，相互容忍，對於他共有人使用、收益，各自占
    有之土地，未予干涉，已歷有年所，即非不得認為有默示分
    管契約之存在（最高法院87年度台上字第1359號、83年度台
    上字第1377號判決參照）。又倘共有人已按分管契約占有共
    有物之特定部分，他共有人嗣後將其應有部分讓與第三人，
    除有特別情事外，其受讓人對於分管契約之存在，通常即有
    可得而知之情形，而應受分管契約之拘束（最高法院99年度
    台上字第2278號判決內容酌參）。司法院大法官釋字第349
    號解釋意旨更認：共有人於與其他共有人訂立共有物分管之
    特約後，縱將其應有部分讓與第三人，其分管契約，對於知
    悉或可得知悉有分管契約之應有部分之受讓人仍繼續存在。
    進而言之，共有人間若可認定已成立分管契約，他共有人嗣
    後將其應有部分讓與第三人，除有特別情事外，其受讓人對
    於分管契約之存在，通常即有可得而知之情形，而應受分管
    契約之拘束。
三、經查，系爭219、220地號土地係源自日治時期宮前町段219
    、220番地，於36年辦理土地總登記，嗣於53年7月16日分割
    增加系爭219-3、220-2地號土地，有本院向新竹地政事務所
    調取之人工登記簿謄本節本暨土地登記謄本在卷可查（見卷
    三第45-63頁、卷一第65、169頁）。由上開土地人工登記簿
    節本可知，系爭219、220地號土地登記之初，共有人包括莊
    傳世、莊寶樹、莊炎、莊長水、莊開、莊金泉、莊添旺、莊
    雙鳳、莊玉麟、莊主傳等人，而該等土地共有人，互核兩造
    所屬莊氏家族成員親屬表（見卷二第215-277頁），可見其
    等分別為莊𠻳之孫子女，即為莊𠻳脈下之同一家族成員，足
    認系爭219、220地號土地登記初始，即係由莊𠻳所屬莊氏家
    族成員所共有，目前則由原告及被告等分別繼承取得系爭土
    地，其中原告乃莊長水脈下，被告莊猶明、莊家權、莊江燦
    、莊文煌乃莊開脈下，被告莊雯琇、莊富森及其被繼承人莊
    盛家乃莊雙鳳脈下，被告莊文獻、莊文鑫乃莊主傳脈下，被
    告林迦密之配偶莊文豐乃莊寶樹脈下。綜上足認，系爭土地
    乃被告等與原告之共同祖先所留，現由兩造及其他共有人共
    有，且兩造及其他莊姓之土地共有人均為祖先莊𠻳脈下子孫
    。
四、次查，系爭土地目前有多間房屋坐落其上，由南而北依序大
    致有莊𠻳之子莊鼎高、莊鼎洲、莊來法脈下子孫之建物，各
    該建物或為平房、或為三合院，且相互參差。參以現由被告
    莊文獻所有之系爭605號房屋，其房屋稅起課日期為39年7月
    ；現由被告莊文煌所有之系爭611-1號房屋，其房屋稅起課
    日期為57年7月；現由原告莊新平、莊新興與訴外人莊新炫
    、莊毅超、莊毅豪所有之門牌號碼新竹市○○路○段000巷0號
    房屋，其房屋稅起課日期為45年1月；另坐落系爭土地上現
    由莊𠻳脈下其餘子孫所有之建物，其等房屋稅自39年7月開
    始起課之情形亦所在多有，有新竹市稅務局以109年2月17日
    新市稅房字第1096602198號函檢送之房屋稅籍資料在卷可考
    （見卷一第359-383頁）；再佐以被告提出之62年、67年、7
    8年空照圖，顯示系爭土地上布滿建物（見卷二第167至171
    頁）；再經本院至現場履勘，系爭土地上確有三合院等老舊
    主體建築等情，足見莊𠻳子孫後代各房當年所居住之房屋，
    早於30年代即已蓋建存在，且數十年來均維持由莊氏各房子
    孫各自占有使用之狀態。
五、是以，系爭土地於30年代間，即有莊氏家族成員蓋建房屋居
    住使用，且各房子孫各自占用土地之特定位置，可推知系爭
    土地原共有人間，於斯時應曾有劃定使用範圍之協議，否則
    若非家族其他共有人對於各房子孫有管領占用特定部分之明
    示或默示同意，豈有公然建造房屋並使用數十年之理。復坐
    落系爭土地西側之建物，因政府兩次拓寬經國路而需拆除整
    建，亦未見其他共有人反對；參以原告莊新平、莊新興亦同
    為莊氏家族後代，於系爭土地上亦早有建物居住使用，甚於
    其所有建物之外側興築圍牆，有現場照片附卷可考（見卷二
    第87-89頁）。另系爭土地上迄今仍有多筆建物，除本件訴
    訟外，歷來其餘共有人從未爭執系爭土地上所坐落建物之適
    法占有情況，可見系爭土地自36年間辦理總登記起，各共有
    人應有持續各自使用一定位置，並興建定著之建物，且歷經
    70餘年，並經房屋翻修、整建及數代以上之繼承或轉讓，均
    仍持續維持現狀使用。則系爭土地之歷任共有人對於他共有
    人（含受讓地上建物者）之使用、收益及各自占有特定位置
    之土地，應均有容忍肯認，且對於他共有人使用、收益各自
    占有之土地，亦未予干涉，歷年來未聞有糾紛，則依此等現
    狀使用者（含共有人）間之此項長久使用未為爭議之特別情
    事，衡諸經驗法則及一般社會通念，應認各共有人間非僅係
    單純各自占有之狀態，而係彼此間已有劃定不同範圍各自管
    有使用部分土地之默示分管契約存在。是被告等辯稱系爭土
    地之共有人間存有默示分管約定，共有人得在特定使用範圍
    內占有管領系爭土地乙節，尚非無稽。
六、又原告莊新平、莊新興、莊瑞堂、莊文堯均為莊𠻳之後代子
    孫；原告陳近仁、陳昭仁、陳寬州、溫彩穎係分別於101年8
    月13日、104年11月30日因繼承而取得系爭土地持分（見卷
    一第45-47、59頁），渠等登記取得系爭土地應有部分時，
    系爭土地上被告等所有建物業已建成並迄今坐落長達70餘年
    ，由此可見原告等對於系爭土地存有前開默示分管約定等情
    ，當係可得而知，難認為善意之第三人，自應同受拘束。而
    被告等於其先祖死亡後，因繼承或受讓而取得系爭建物及系
    爭土地之應有部分，其等自得能繼續主張該默示分管約定，
    是被告等辯稱其等係有權占有系爭土地，應屬可採。
七、原告雖主張系爭土地上之原有建物應已滅失，現有建築係後
    來新建，已不具同一性，被告不得據此主張有權占有云云。
    惟查，細觀兩造提出之現場照片所示（見卷一第225-237頁
    、卷二第35-89、117、181-190頁），可知系爭土地上之建
    築有部分為磚造平房或三合院，雖部分以鐵皮加蓋維修屋頂
    ，仍可看出其建物主體之建築年代久遠，並非新建之建物，
    此有現場照片在卷可參。再者，被告等於經國路拓寬而整修
    其等所有之建物時，均未見其他共有人出具反對意見，可見
    其等應係肯認該默示分管約定仍為持續。又查原告莊新興係
    於38年、54年、82年間陸續取得系爭土地持分；原告莊新平
    亦早於54年間即取得系爭土地持分；原告莊瑞堂、莊文堯則
    係分別於74、76年間因繼承而取得系爭土地持分，其等數十
    年來均明知被告有整建建物情事，若認被告等係屬無權占有
    ，理應會有所爭執，惟卻從未爭執之，益證原告等應係肯認
    該默示分管約定仍持續存在。是原告前開主張，並不足採。
    　 
八、綜上，系爭土地應存有默示分管約定，且原告應受該默示分
    管約定之拘束，是被告等以此主張其等屬有權占有，應屬可
    採。從而，原告依民法第767、821條之規定，請求被告等應
    將渠等之地上物拆除，並將占用之土地返還予原告及其他全
    體共有人，應屬無理，不應准許。又原告受敗訴判決，其假
    執行之聲請即失所依據，應併予駁回。
九、本件事證已臻明確，兩造其餘攻擊防禦方法經審酌後，認於
    判決結果均不生影響，爰不一一論述。
肆、據上論結，本件原告之訴為無理由，依民事訴訟法第78條，
    判決如主文。 
中    華    民    國    110    年    10   月     14   日
                  民事第二庭    法  官  林南薰
以上正本係照原本作成。
如對本判決上訴，須於判決送達後20日內向本院提出上訴狀。如
委任律師提起上訴者，應一併繳納上訴審裁判費。
中    華    民    國    110    年    10   月     14   日
                                書記官  陳麗麗